臺灣臺南地方法院民事判決　　　　　　　95年度訴字第1244號
原　　　告　臺南縣西港鄉農會
法定代理人　己○○
訴訟代理人　林金宗律師
被　　　告　廣澤光學股份有限公司
法定代理人　甲○○
被　　　告　丁○○
訴訟代理人　楊丕銘律師
上列當事人間分配表異議之訴事件，經本院於民國96年4月17日
言詞辯論終結，判決如下：
    主  文
確認被告廣澤光學股份有限公司對被告丁○○經臺南縣佳里地政
事務所於民國九十四年以佳地字第０二０一五０號收件，民國九
十四年三月三日設定以被告丁○○為債務人，擔保權利價值新臺
幣一千二百萬元之抵押債權不存在。
被告廣澤光學股份有限公司應給付原告新臺幣伍佰零貳萬貳仟玖
佰參拾肆元及自民國九十五年十一月十五日起至清償日止，按年
息百分之五計算之利息。
訴訟費用由被告負擔。
    事實及理由
壹、程序方面：
一、按訴狀送達後，原告不得將原訴變更或追加他訴，但因情事
    變更而以他項聲明代最初之聲明者，或不甚礙被告之防禦及
    訴訟之終結者，均不在此限，民事訴訟法第255 條第1項第4
    款、第7款分別定有明文。本件原告於95年8月28 日原起訴
    聲明：（一）確認被告廣澤光學股份有限公司對「訴外人」
    丁○○經臺南縣佳里地政事務所於民國九十四年以佳地字第
    ０二０一五０號收件，民國九十四年三月三日設定以丁○○
    為債務人，擔保權利價價新臺幣一千二百萬元之抵押債權不
    存在。（二）本院九十四年度執字第二七五三四號給付借款
    強制執行事件之分配表次序三、六分配予被告共計新臺幣五
    百四十八萬零四百六十五元之債權應予剔除。嗣因上開分配
    表已確定，故於95年9月15日經執行處承辦法官諭知按照分
    配表辦理領款手續，有本院94年度執字第27534號執行分配
    筆錄可徵，因有前揭情事變更，是原告改依侵權行為之法律
    關係，並聲明如主文第2項所示，又丁○○亦否認原告之主
    張，故原告追加其為確認之訴之被告，因原告追加之訴與原
    訴應認有請求之基礎事實同一之情形，而得利用原請求之訴
    訟證據資料，自不甚礙被告廣澤光學股份有限公司之防禦及
    訴訟之終結甚明，是核原告上開訴之變更追加，於法有據，
    應予准許。
二、按確認之訴，非原告有即受確認判決之法律上利益，不得提
    起。而所謂即受確認判決之法律上利益，係指法律關係之存
    否不明確，致原告在私法上之地位有受侵害之危險，而此項
    危險得以對於被告之確認判決除去之者而言，有最高法院42
　  年台上字第1031號判例可資參照。本件被告對原告主張系爭
    抵押債權不存在，既有爭執，而債權存否，關係前揭抵押權
    之存續，進而影響原告得否自債務人拍賣出之財產受償，是
    其私法上之地位即有受侵害之危險，且得以本件確認之判決
    除去，揆諸前揭說明，原告提起本件確認之訴有即受確認判
    決之法律上利益，先予敘明。
貳、原告主張：
一、臺南縣西港鄉○○段1381地號土地（下稱系爭土地）原為被
    告丁○○所有，於81年4月14日設定最高限額抵押權予合作
    金庫，嗣於94年3月3日設定一般抵押權予被告廣澤光學股份
    有限公司（下稱廣澤公司），因被告積欠借款達新臺幣（下
    同）42,075,313元（共三筆借款分別為：1700萬元、730萬
    元、17, 775,313元）未清償，原告乃於94年4月15日向鈞院
    聲請強制執行拍賣系爭土地，經鈞院以94年度執字第27534
    號為強制執行，嗣於95年8月17日實施分配，第一順位抵押
    權人即合作金庫分得9,020,483元，被告廣澤公司則分得
    5,384,465元。然被告廣澤公司之負責人甲○○與被告丁○○係屬婆媳關係，因此是否有上開抵押債權存在，已令人存
    疑。再者，被告丁○○之子即西港鄉農會總幹事為戊○○，
    先前即刻意阻撓原告催收人員對被告丁○○之財產實施強制
    執行，更令人難以相信上開被告廣澤公司1200萬元之抵押債
    權真實。
二、被告廣澤公司雖抗辯其確有借款00000000元予被告丁○○，
    並提出訴外人洪阿租放款資料影本、洪阿租農民銀行備償專
    戶明細表、被告廣澤公司取款憑條、訴外人甲○○存摺等資
    料為證，惟被告廣澤公司於95年11月14日之答辯狀已自認其
    支付之1,268,546元係清償訴外人洪阿租對農民銀行之借款
    ，又依被告所提之資料觀之，上開款項係匯入洪阿租之備償
    專戶，而非交付被告丁○○，是上開款項顯與被告丁○○無
    關，另被證4係訴外人甲○○匯予洪阿租之匯款明細，亦無
    法證明被告廣澤公司與丁○○有何借貸關係。被告廣澤公司
    雖又抗辯另有借款440萬元予被告丁○○，惟從被證5至被證
    6 之資料均為戊○○與第三人之匯款交付，難以從書面資料
    看出與被告丁○○有關，且被告廣澤公司既陳稱已有12,685
    ,463 元之借款存在，且於83年7月至8月間再借款440萬元予
    被告丁○○，為何抵押權設定僅有1200萬元？為何不設定
    1700萬元，以符合借款數字？執此，亦足認被告廣澤公司提
    出之資料均為臨訟編造之詞。
三、被告廣澤公司與被告丁○○間1200萬元之抵押債權既為假債
    權，其仍以之參與分配而優先受償，致原告無法受償，自有
    侵權行為之故意，若被告廣澤公司未以假債權參與分配受償
     ，則原告（債權額42,075,313元）與訴外人中國農民銀行
     （債權額3,832,569元）可依債權比例就5,480,465元分配
     款比例受償5,022,934元（計算式：0000000×(00000000/0
     000000＋00000000)=0000000）。
四、爰依侵權行為之法律關係提起本件訴訟，並聲明：如主文所
    示。
參、被告廣澤公司、丁○○則以：
一、訴外人洪阿租與被告丁○○係夫妻關係，其育有訴外人戊○○（從母姓）、洪華峰（其妻為甲○○為被告廣澤公司之負
    責人）、洪華欣三子。洪阿租於88年9月8日以戊○○、洪華
    欣及被告丁○○為連帶保證人，並提供臺南縣西港鄉○○○
    段697、698地號土地及南海段315、365、371地號土地共5筆
    ，設定金額1500萬元之抵押為擔保向農民銀行臺南分行借款
    1500萬元，其後因洪阿租滯納本息，致農民銀行為確保其債
    權，及假扣押洪阿租及被告丁○○之其他未供設定抵押之土
    地，故被告廣澤公司自92年7月7日起代償欠款合計12,685,
    463元，其中之10,682,978元係以廣澤公司名義轉帳或匯款
    代償，另其餘之2,002,485元則係以廣澤公司負責人甲○○
    名義轉帳或匯款為代償。雖上開償債務之借款人為洪阿租非
    被告丁○○，然被告丁○○為洪阿租借款債務之連帶保證人
    ，由於被告之代償係無法律上原因而使洪阿租得免除其對於
    農民銀行之借款債務，而使被告丁○○亦同時免除其對於農
    民銀行之連帶保證債務，被告廣澤公司自得依不當得利或無
    因管理之規定請求洪阿租及被告丁○○返還不當得利或償還
    費用，是被告丁○○以系爭土地設定金額1200萬元之第二順
    位抵押權予被告廣澤公司為擔保，自屬正當。退步言之，縱
    認被告之代償僅係對洪阿租取得債權而未對被告丁○○取得
    債權者，然被告丁○○亦非不得為擔保洪阿租對被告上開債
    務而提供系爭土地設定第二順位抵押權予被告廣澤公司。
二、又被告丁○○與訴外人黃景良原共有臺南縣西港鄉○○段
    1380、1380之1、1380之2地號三筆土地，其後黃景良之持分
    於83年間遭債權人查封拍賣，並由第三人以2000萬元之價格
    拍定，因被告丁○○有優先承買權，為購得上開持分乃向被
    告廣澤公司借款440萬元，被告廣澤公司分別於83年7月7日
    交付100萬元予被告丁○○；同年8月18日又分別交付140萬
    元及200萬元予被告丁○○。
三、綜上，被告丁○○所設定予被告廣澤公司之系爭抵押權，確
    有其債權存在無疑等語，資為抗辯，並聲明：原告之訴駁回
    。
肆、得心證之理由：
一、查臺南縣西港鄉○○段1381地號土地（即系爭土地）原為被
    告丁○○所有，於81年4月14日設定最高限額抵押權予合作
    金庫，嗣於94年3月3日設定一般抵押權予被告廣澤公司，因
　　被告積欠原告借款達00000000元（共三筆借款分別為：1700
    萬元、730萬元、17, 775,313元）未清償，原告乃於94年4
    月15日聲請強制執行拍賣系爭土地，經本院以94年度執字第
    27534號為強制執行，嗣於95年8月17日實施分配，第一順位
    抵押權人即合作金庫分得9,020,483元，被告廣澤公司因載
    為第二順位抵押權人故分得5,384,465元。原告則分得13402
    2元（執行費），另參與分配人即中國農民銀行（債權額
    3,832,569元）則全未受分配。另被告廣澤公司之會計帳冊
    並未記載被告丁○○曾向公司借款等情，有土地登記謄本（
    本院卷第31頁）、本院94年執字第27534號強制執行金額計
    算書分配表、95年9月15日分配筆錄可佐，且為兩造所不爭
    ，自屬真實。
二、原告主張被告間之抵押債權不在，被告廣澤公司以假債權參
    與分配而優先受償，致原告無法受償，自屬侵權行為。被告
    則以前詞置辯，是本件兩造之爭點乃在於被告廣澤公司與被
    告丁○○間，究有無抵押債權存在？經查：
（一）按消極確認之訴，應由被告負舉證責任，如被告不能舉證
      或其提出之證據不足採信，則原告之訴即應認為有理由，
      無庸另行舉證。又抵押權係從屬於債權而存在，如其債權
      為借款，則因金錢之交付，始生效力，本件系爭第二順位
      抵押權既為擔保借款債權而設定，則系爭抵押債權是否存
      在，端視雙方間有無實際授受借款而定。則被告就有無金
      錢之交付，自負有舉證責任（最高法院19年上字第385號
　　　、42年台上字第170號判例及96年度台上字第371號判決意
      旨參照）。準此，本件被告廣澤公司既主張伊對被告丁○○有1200萬元之抵押債權存在，則其自應就曾交付1200萬
      元借款予被告丁○○之事實負舉證責任。
（二）查被告雖抗辯：被告廣澤公司自92年7月7日起代償訴外人
      洪阿租對農民銀行臺南分行借款合計00000000元，而上開
      借款被告丁○○為連帶保證人云云，惟按第三人得依債務
      本旨，向債權人或其他有受領權人為清償，經其受領者，
      債之關係消滅，民法第309條第1項、第311條第1項法條意
      旨參照。因此，第三人必直接向第三人或有受領權人，依
      債務本旨清償，方得謂為「第三人代償」，倘第三人將款
      項交付予債務人，再由債務人向債權人清償，自與第三人
      代償無涉。查被告廣澤公司之1,268,546元款項係分別匯
      入或轉帳於訴外人洪阿租帳戶內，業據被告自承在卷，且
      有存摺存款取款憑條在卷可稽（參本院卷第74頁），其既
      非對債權人即農民銀行直接為清償，揆諸前揭說明，自非
      「第三人代償」，而被告廣澤公司對上開匯款，僅能依其
      內部原因關係，對洪阿租請求返還，自與被告丁○○無涉
　　　，是被告抗辯由於被告廣澤公司之「代償」，故得依不當
  　　得利或無因管理之規定請求被告丁○○返還不當得利或償
    　還費用云云，尚屬無據。次查：被告廣澤公司就本院94年
      度執字第2753 4號執行程序時，向本院陳明被告丁○○向
      其借款1200萬元有95年7月13日聲明參與分配狀及被告丁○○借據乙紙在卷可徵（參該執行卷），惟本院審理時，
    　被告雖又改稱係被告丁○○為擔保洪阿租對被告廣澤公司
      之上開債務而提供系爭土地設定第二順位抵押權云云，因
      被告陳述反覆不一，實難採信。再者，12,685,463元數額
      非屬小筆金錢，苟被告丁○○無論依不當得利；或其他償
      還費用義務；或為第三人洪阿租擔保，而確對被告廣澤公
      司負有上開債務，則被告廣澤公司之會計表冊豈有未記明
      之理？是被告所辯亦與常情不符，洵難採信。
（三）至於訴外人甲○○轉帳2,002,485元於洪阿租帳戶部分，
      既非被告廣澤公司匯款，而受款人亦非被告丁○○，故此
      部分金額自與系爭之抵押債權無涉。況被告亦自承被告廣
      澤公司之會計表冊亦未有此筆借款記錄，益證被告廣澤公
      司未曾交付此筆金錢予被告丁○○，灼然甚明。
（四）另被告抗辯：被告丁○○未購得臺南縣西港鄉○○段1380
      、1380之1、1380之2地號三筆土地之黃景良持分，乃向被
      告廣澤公司借款440萬元云云。惟查83年7月7日匯款單係
      訴外人丙○○將100萬元匯入戊○○之西港鄉農會帳戶，
      有合作金庫匯入帳單影本附卷可佐（本院卷第107頁），
      又查83年8月18日被告廣澤公司固由第一商業銀行匯款140
      萬元，有第一商業銀行支票存款對帳單附卷可憑（本院卷
      第109頁，然受款人係訴外人戊○○，有匯款解付傳票可
      考（本院卷第111頁），另同日200萬元則係訴外人乙○○
      匯至戊○○之西港鄉農會帳戶內，有匯款解付傳票附卷可
      稽（本院卷第107頁），且據證人乙○○證述明確（參本
      院96年4月17日言詞辯論筆錄第3頁），核上開受款人均為
      戊○○，而非被告丁○○，自與本件抵押債權無關。雖證
      人戊○○證稱：被告丁○○為購得上開三筆土地持分，委
      其籌錢購地，上開金錢均係其「代表」被告丁○○借款等
      語（參同上言詞辯論筆錄），惟按受任人本於委任人所授
　　　與之委任權而以自己之名義與他人為法律行為，對委任人
  　　不生效力。其委任人與法律行為之他造當事人間並不發生
    　何等法律關係，僅該受任人負有將其法律效力移轉於委任
      人之義務而已，學說上稱之為間接代理。最高法院70年度
　　　台上字第1614號判決參照。準此，委任人縱授權受任人購
  　　地事宜，而受任人進而對外以自己名義向他人借款以購地
　　　，因委任人與法律行為之他造當事人間並不發生何等法律
 　　 關係，自難謂委任人與該他造當事人間有借貸關係存在。
      至於受任人依民法第546條請求委任人代其清償，則係屬另
      一法律關係，要不相混淆。查證人戊○○縱得被告丁○○
      授權辦理購買土地持分，然因戊○○對外均以自己名義為
      借款，且所借款項亦均存入自己帳戶，依前揭說明，自屬
      間接代理無訛。則戊○○縱向他人借款440萬元以購地，
      亦難遽指為係被告丁○○之借款至明。是原告主張上開借
      款與系爭抵押債權無關等語，堪予採信。
（五）按因故意或過失，不法侵害他人之權利者，負擔害賠償責
      任。故意以背於善良風俗之方法，加損害於他人者亦同，
      民法第184條第1項定有明文。又以虛假債權參與分配，致
      真正債權人之債權無法完全受償，真正債權人得以侵權行
      為之法律關係，訴請賠償其損害（臺灣高等法院暨所屬法
      院72年度法律座談會結論參照）。本件被告廣澤公司既與
      被告丁○○並無1200萬元之借款債權存在，已如前述，其
      竟陳報虛偽債權參與分配，致原告對被告丁○○之債權不
      能受償，揆諸前揭說，被告廣澤公司，自應就原告未能受
      償之款項，負損害賠償責任。查被告廣澤公司若未以假債
      權參與分配受償，則原告（債權額42,075,313元）與訴外
      人中國農民銀行（債權額3,832,569元）可依債權比例就
      0000 000元分配款比例受償5,022,934元（計算式：
      0000000 × (00000000/0000000＋00000000)=0000000）
      。是上開數額自應由被告廣澤公司賠償原告所受之損害。
三、從而，原告依侵權行為之法律關係，請求確認被告廣澤光學
    股份有限公司對被告丁○○經臺南縣佳里地政事務所於94年
    以佳地字第020150號收件，民國94年3月3日設定以被告丁○○為債務人，擔保權利價值新臺幣1200萬元之抵押債權不存
    在。及被告廣澤光學股份有限公司應給付原告新臺幣000000
    0元及自變更訴之聲明狀繕本送達翌日起即民國95年11月15
    日起至清償日止，按年息5％計算之利息，為有理由，應予
    准許。
伍、據上論結，本件原告之訴為有理由，依民事訴訟法第78條，
    判決如主文。
中　　華　　民　　國　　96　　年　　4　　月　　27　　日
                  民事第四庭    法　官　廖建彥
以上正本係照原本作成。
如對本判決上訴，須於判決送達後20日內向本院提出上訴狀。
中　　華　　民　　國　　96　　年　　4 　　月　　27　　日
                                書記官　蘇玟心
